【裁判字號】    96,易,753
【裁判日期】    970611
【裁判案由】    詐欺
【裁判全文】
臺灣屏東地方法院刑事判決               96年度易字第753號
公  訴  人  臺灣屏東地方法院檢察署檢察官
被      告  壬○○
選任辯護人  孔福平律師
上列被告因詐欺案件，經檢察官提起公訴（95年度偵字第7114號
），本院判決如下：
    主  文
壬○○無罪。
    理  由
一、公訴意旨略以：被告壬○○與真實姓名年籍不詳之中國大陸
    成年男子「小吳」及其所屬之詐騙集團成員，共同基於意圖
    為自己不法所有之犯意聯絡（檢察官於審理中到庭改稱被告
    應為幫助犯意），由被告提供不知情之妻妹潘美雯（不起訴
    處分）向高新銀行開立帳號000000000000號之帳戶（嗣高新
    銀行與陽信商業銀行合併後，同一帳戶整編為陽信商業銀行
    帳號000000000000帳戶），並由所屬詐騙集團成員，自香港
    或中國大陸撥打電話，向臺灣人詐稱中得香港六合彩彩金，
    待有人受騙匯款至潘美雯上開帳戶內，再由被告依「小吳」
    之指示，將所詐得之款項轉匯至不詳帳戶。於民國95年6 月
    26日某時，上開詐騙集團成員之一撥打乙○○之手機，自稱
    係「蘇家成」，並告知乙○○中得香港恆生銀行六合彩，且
    提供電話號碼00000000000000，供乙○○確認，乙○○不疑
    有他，撥打該電話後，即由另一詐騙集團成員，以「香港財
    政部」之「林政德董事」名義，向乙○○佯稱：確實中得六
    合彩，惟應先匯款新臺幣（下同）280 萬至潘美雯上開帳戶
    云云，乙○○因而陷於錯誤，先後於95年6 月26、27、28日
    ，匯款30萬、40萬、84萬元，共154 萬元至潘美雯上開帳戶
    內，因認被告涉犯詐欺罪嫌。
二、按犯罪事實應依證據認定之，無證據不得認定犯罪事實；不
    能證明被告犯罪或其行為不罰者，應諭知無罪之判決，刑事
    訴訟法第154 條第2 項、第301 條第1 項分別定有明文。又
    事實之認定，應憑證據，如未能發現相當證據，或證據不足
    以證明，自不能以推測或擬制之方法，以為裁判基礎。認定
    不利於被告之事實，須依積極證據，苟積極證據不足為不利
    於被告事實之認定時，即應為有利於被告之認定。認定犯罪
    事實所憑之證據，雖不以直接證據為限，間接證據亦包括在
    內；然而無論直接或間接證據，其為訴訟上之證明，須於通
    常一般之人均不致有所懷疑，而得確信其為真實之程度者，
    始得據為有罪之認定，倘其證明尚未達到此一程度，而有合
    理之懷疑存在時，事實審法院復已就其心證上理由予以闡述
    ，敘明其如何無從為有罪之確信，因而為無罪之判決，尚不
    得任意指為違法。最高法院40年台上字第86號、30年上字第
    816 號、76年台上字第4986號分別著有判例可稽。
三、檢察官認被告涉犯前揭罪嫌，無非以被告坦承其借用潘美雯
    上開帳戶及依「小吳」指示自該帳戶轉匯款項之供述、證人
    乙○○指證受詐欺匯款之證詞、證人潘美雯證稱將上開帳戶
    借予被告使用之證詞，及潘美雯上開帳戶之客戶對帳單1 份
    為其論據，並以被告轉匯對象之一庚○○為涉嫌詐欺之另案
    被告，引用起訴書（臺灣臺中地方法院檢察署95年度偵字第
    17811 、18332 、24474 號）、陽信商業銀行潮州分行96年
    4 月13日陽信潮州字第9600023 號函文各1 份為其佐證。
四、按被告以外之人於審判外之陳述，經當事人於審判程序同意
    作為證據，法院審酌該言詞陳述或書面陳述作成時之情況，
    認為適當者，亦得為證據；當事人、代理人或辯護人於法院
    調查證據時，知有第159 條第1 項不得為證據之情形，而未
    於言詞辯論終結前聲明異議者，視為有前項之同意，刑事訴
    訟法第159 條之5 定有明文。檢察官提出上述證人乙○○、
    潘美雯於警詢及偵訊中之證詞、另案起訴書、陽信商業銀行
    潮州分行函文、客戶對帳單作為證據，雖屬傳聞證據，但經
    被告表示無異議（見本院卷第17頁），視為同意作為證據，
    而本院依職權指揮司法警察調查其他匯款人甲○○、佘貴花
    、丙○○、戊○○、己○○、辛○○、丁○○所製作之警詢
    筆錄，亦屬傳聞證據，但經檢察官、被告及辯護人表示同意
    有證據能力（見本院卷第315 頁），本院審酌上開證據資料
    製作時之情況，尚無違法不當及證明力明顯過低之瑕疵，認
    為以之作為證據應屬適當，依本條規定，均有證據能力。
五、訊據被告固坦承借用潘美雯上開帳戶及依「小吳」指示自該
    帳戶轉匯款項之事實，並對證人乙○○匯款至該帳戶之事實
    不爭執，惟堅決否認有何詐欺或幫助詐欺之犯行，辯稱：該
    帳戶係伊奉「小吳」指示供臺灣與中國大陸地下匯兌之用，
    乙○○匯款至該帳戶，伊依「小吳」指示轉匯其他國內帳戶
    ，「小吳」則直接在中國大陸將約等值人民幣匯給乙○○之
    中國大陸友人蘇佩輝等語。經查：
    (一)證人乙○○於警詢中自稱受詐欺匯款之情節，如公訴意旨
      所載。嗣於偵訊中補稱：於94年間，「蘇家成」亦曾騙伊
      匯款兩百多萬元等語。復於審理中到庭證稱：94年間被騙
      那次，曾於94年12月間去萬丹分駐所報案，有去潮州分局
      作筆錄，無後續消息……95年間這次被騙，對方說要匯款
      280 萬元，伊錢不夠才只匯154 萬元，當時對方說沒關係
      ……分成3 天匯款，是「林政德」要求的……「香港恆生
      銀行」的人指示匯款給臺灣人，伊也覺得奇怪，但伊相信
      對方是香港恆生銀行的人……94、95年間打電話來詐騙的
      人都自稱「蘇家成」，這次「蘇家成」有說因上次騙伊，
      被判刑並入監服刑，伊當時聽到又中獎兩千多萬元新臺幣
      ，非常高興，就相信了……伊並未簽賭香港六合彩等語（
      見本院卷第42頁背面至第43頁背面）。惟經本院函請警方
      陳報證人乙○○所述94年間受詐欺案件之偵辦情形，證人
      乙○○另於警詢中改稱：伊去萬丹分駐所報案沒有三聯單
      ，也沒有去潮州分局作筆錄等語（見本院卷第70頁），顯
      與審理中所述矛盾，足以動搖其先前陳述之真實性；此外
      證人乙○○既未簽賭香港六合彩，理應無中香港六合彩之
      可能，卻僅因獎金數額高，即予相信中獎，亦有違事理；
      況證人乙○○若果真於94年間曾受「蘇家成」電話詐騙匯
      款損失高達兩百多萬元，理應提高警覺性，卻對「蘇家成
      」此次電話詐騙內容信以為真，甚至相信「蘇家成」因上
      次詐欺案入監服刑，旋又服務於香港六合彩云云，令人匪
      夷所思；對於中香港六合彩，為何要匯款給臺灣人一節，
      連證人乙○○都自稱奇怪，顯知違背常情，據上所述，可
      見證人乙○○是否係受詐欺而匯出款項，尚非無疑。
    (二)本院依職權指揮司法警察調查案發前潘美雯上開帳戶其他
      匯款人之匯款原因，均查無係受詐欺或恐嚇取財之情形。
      證人甲○○於警詢中陳稱：當時伊前夫王民有打電話說在
      澳門被搶了，急需用錢，叫伊匯款至上開帳戶，事後前夫
      打電話說錢有收到等語（見本院卷第282 頁）、證人佘貴
      花於警詢中陳稱：當時伊丈夫賈臺在中國大陸工作，伊
      匯款至上開帳戶給丈夫等語（見本院卷第287 頁）、證人
      丙○○於警詢中陳稱：當時伊為了赴中國大陸旅遊訂飯店
      ，直接匯款至上開帳戶等語（見本院卷第300 頁）、證人
      戊○○於警詢中陳稱：當時伊要匯錢給中國大陸女友彭麗
      平花用，因無法直接匯兌，中國大陸地下匯兌商家便提供
      上開帳戶供伊匯款，女友即可向該商家領取等值之人民幣
      等語（見本院卷第303 頁）、證人己○○於警詢中陳稱：
      沒有印象曾遭詐欺或恐嚇取財等語（見本院卷第306 頁）
      、證人辛○○於警詢中陳稱：當時伊在中國大陸認識女友
      ，聽中國大陸導遊「小吳」說，伊可以匯款至上開帳戶，
      「小吳」再轉寄給伊女友，伊便如此匯款等語（見本院卷
      第310 頁背面），證人丁○○於警詢中陳稱：當時伊匯款
      至上開帳戶，是要轉匯給中國大陸妻子佟彤，俗稱地下匯
      款，上開帳戶是中國大陸之地下匯款公司所提供，經與妻
      子聯絡，確有收到錢等語（見本院卷第318 頁），均核與
      被告辯稱上開帳戶用以地下匯兌等情大致相符，堪認被告
      所辯並非無據，自難逕認其提供帳戶收取乙○○所匯款項
      ，有何詐欺或幫助詐欺之犯意。
    (三)證人庚○○於審理中到庭結證稱：其收受被告匯款之帳戶
      ，並非本人使用，當時開戶係專供其公司使用等語屬實（
      見本院卷第43頁背面至第44頁背面），其所涉嫌詐欺案件
      ，業經臺灣臺中地方法院96年度易字第1373號判決無罪確
      定，有臺灣高等法院被告前案紀錄表可參，且與本案並無
      直接關係，自無從引為對被告不利之認定。
六、綜上所述，檢察官所為舉證，尚不足以證明被告有參與詐欺
    之犯行，此外，本院復查無其他積極證據足認被告有參與詐
    欺之犯行，揆諸首揭說明，自應為無罪之諭知。
七、依被告所辯，另涉犯銀行法125 條第1 項前段、第29條之非
    法辦理國內外匯兌業務罪嫌，因與本案公訴意旨所指犯罪事
    實之社會基本事實並非同一，本院自不得審理，應由檢察官
    另行簽分偵辦，附此敘明。
據上論斷，應依刑事訴訟法第301 條第1 項，判決如主文。
本案經檢察官李賜隆到庭執行職務
中    華    民    國    97    年    6     月    11    日
                  刑事第四庭  審判長法  官  莊鎮遠
                                    法  官  王以齊
                                    法  官  蔡嘉裕
以上正本證明與原本無異。
檢察官如不服本判決，應於收受本判決送達後10日內，向本院提
出書狀，上訴於臺灣高等法院高雄分院。
中    華    民    國    97    年    6     月    11    日
                                    書記官  許倬維


司法院資訊處製作；財團法人民間司法改革基金會備份。
